【裁判字號】    98,交聲,357
【裁判日期】    980730
【裁判案由】    違反道路交通管理處罰條例聲明異議
【裁判全文】
臺灣新竹地方法院交通事件裁定  98年度交聲字第357號
移送機關    交通部公路總局新竹區監理所
異  議  人
即受處分人  甲○○
上列異議人即受處分人因違反道路交通管理處罰條例案件，對於
交通部公路總局新竹區監理所民國98年5 月21日竹監自字第裁50
-E00000000號裁決書，聲明異議，本院裁定如下：
    主  文
原處分關於罰鍰新臺幣肆萬玖仟伍佰元、吊扣職業聯結車駕駛執
照拾貳個月部分均撤銷。
甲○○汽車駕駛人，駕駛汽車經測試檢定酒精濃度超過規定標準
，處罰鍰新臺幣貳萬玖仟伍佰元，並吊扣小型車普通駕駛執照拾
貳個月。
    理  由
一、原處分意旨略以：本件異議人即受處分人甲○○於民國98年
    2 月3 日下午4 時26分許，駕駛車牌號碼JW-5353 號自用小
    客車，行經新竹縣竹東鎮○○路及長安路路口，因酒後駕車
    ，經實施酒精濃度測試，測試值達每公升0.78毫克超過規定
    標準，為新竹縣政府警察局保安隊小隊長林慶良以異議人違
    反道路交通管理處罰條例第35條第1 項第1 款規定，填掣竹
    縣警交字第E00000000 號舉發違反道路交通管理事件通知單
    當場舉發，交通部公路總局新竹區監理所並於98年5 月21日
    依道路交通管理處罰條例第35條第1 項第1 款、第24條第1
    項第2 款（原裁決書漏裁第24條第1 項第2 款）及違反道路
    交通管理事件統一裁罰基準表逕行裁處異議人罰鍰新臺幣（
    下同）49,500元及吊扣駕駛執照12個月，並施以道安講習。
二、異議意旨略以：伊於98年2 月3 日下午4 時26分許酒後駕駛
    車號JW-5353 號自小客車，然因酒醉駕車經緩起訴1 年，已
    依緩起訴條件給付喜憨兒中心20,000元，基於一罪不二罰，
    該款項是否可折抵交通罰鍰；又因伊以開職業聯結車為生活
    ，希望不要吊扣伊賴以維生的工具即職業聯結車駕照，此可
    能影響全家生計，爰依法聲明異議等語。
三、關於罰鍰部分：
  (一)按汽車駕駛人，駕駛汽車經測試檢定，酒精濃度超過規定標
    準者，處15,000元以上60,000元以下罰鍰，並當場移置保管
    其車輛及吊扣其駕駛執照1 年；因而肇事致人受傷者，並吊
    扣其駕駛執照2 年；致人重傷或死亡者，吊銷其駕駛執照，
    並不得再考領，道路交通管理處罰條例第35條第1 項第1 款
    定有明文。又依94年2 月5 日公布，95年2 月5 日施行之行
    政罰法第26條規定：「一行為同時觸犯刑事法律及違反行政
    法上義務規定者，依刑事法律處罰之。但其行為應處以其他
    種類行政罰或得沒入之物而未經法院宣告沒收者，亦得裁處
    之。前項行為如經不起訴處分或為無罪、免訴、不受理、不
    付審理之裁判確定者，得依違反行政法上之義務規定裁處之
    」；同法第1 條規定：「違反行政法上義務而受罰鍰、沒入
    或其他種類行政罰之處罰時，適用本法。但其他法律有特別
    規定者，從其規定」。上開道路交通管理處罰條例第35條第
    1 項第1 款規定，係對行為人違反行政法上義務規定之行政
    罰，且該條例關於一行為同時觸犯刑事法律及違反行政法上
    義務規定者，並無特別規定，是汽車駕駛人一個酒後駕駛汽
    車行為，經測試檢定酒精濃度超過規定標準，而同時涉有刑
    法第185 條之3 公共危險罪嫌時，道路交通管理處罰機關除
    有行政罰法第26條第1 項但書得處以其他種類行政罰者之情
    形，得裁處其他種類行政罰外，關於罰鍰部分，即應依上開
    行政罰法第26條及道路交通管理處罰條例第10條規定移送地
    方法院檢察署處理，除於移送後再有上開行政罰法第26條第
    2 項所定不起訴等事由，得依違反行政法上義務規定裁處之
    情形外，不得逕依道路交通管理處罰條例第35條第1 項第1
    款規定，裁處行為人罰鍰之行政罰。
  (二)又按被告所犯為死刑、無期徒刑或最輕本刑3 年以上有期徒
    刑以外之罪，檢察官參酌刑法第57條所列事項及公共利益之
    維護，認以緩起訴為適當者，得定1 年以上3 年以下之緩起
    訴期間為緩起訴處分，其期間自緩起訴處分確定之日起算，
    刑事訴訟法第253 條之1 第1 項定有明文。而行政罰法第26
    條已明揭一事不二罰之原則，亦即應受行政罰之行為如經不
    起訴處分或為無罪、免訴、不受理、不付審理之裁判確定者
    ，始得依違反行政法上義務規定裁處之。上開法條規定並未
    包括「緩起訴處分」在內，蓋因「緩起訴處分」最終得使被
    告免於刑事訴追之效果，與「不起訴處分」之效果雖屬相同
    ，惟緩起訴處分另須於一定期間內遵守或履行刑事訴訟法第
    253 條之2 各款所規定之事項，若有同法第253 條之3 第1
    項各款情形，檢察官仍得依職權或依告訴人之聲請，將緩起
    訴處分撤銷，故緩起訴處分之性質顯與不起訴處分不完全相
    同，仍有處罰之實質意涵在內。爰此，本於對受處分人不利
    益之規定不得任意擴張解釋之原則，自不得類推適用，而認
    應受行政罰之行為經緩起訴處分，仍得依違反行政法上之義
    務規定裁處之（臺灣高等法院暨所屬法院97年法律座談會刑
    事類提案第39號研討結果亦同此意見）。
  (三)經查，本件異議人於上揭時間酒後駕駛系爭自用小客車，於
    行經新竹縣竹東鎮○○路及長安路路口時，為新竹縣政府警
    察局保安隊小隊長林慶良攔檢查獲，並經測試其呼氣酒精濃
    度已達每公升0.78毫克，遂遭上開舉發員警以異議人酒後駕
    車為由，依違反道路交通管理處罰條例第35條第1 項第1 款
    之規定掣單舉發，繼經原處分機關依上開條文之規定，裁處
    異議人罰鍰49,500元，並吊扣汽車駕駛執照12個月及施以道
    安講習之事實，有酒精測定紀錄表1 紙、新竹縣政府警察局
    竹縣警交字第E00000000 號舉發違反道路交通管理事件通知
    單1 紙及交通部公路總局新竹區監理所98年5 月21日竹監自
    字第裁50-E00000000號違反道路交通管理事件裁決書1 紙附
    卷可稽。又異議人因上開酒後駕車所涉公共危險案件，業經
    臺灣新竹地方法院檢察署檢察官於98年2 月10日以98年度速
    偵字第392 號為緩起訴處分，緩起訴期間為1 年，並命異議
    人於緩起訴處分確定後2 個月內，應向財團法人喜憨兒社會
    福利基金會附設新竹縣私立喜憨兒中心支付20,000元，且經
    臺灣高等法院檢察署檢察長於98年3 月3 日以98年度上職議
    字第2276號駁回再議確定，而異議人亦已於98年5 月13日依
    緩起訴之內容繳交20,000元等事實，亦經本院依職權調取新
    竹地方法院檢察署檢察官98年度速偵字第392 號公共危險案
    件，並核閱全卷屬實，並有財團法人喜憨兒社會福利基金會
    附設新竹縣私立喜憨兒中心收據1 紙附卷可稽。而本件異議
    人所受之緩起訴處分固非刑法所定刑罰之種類，然已對異議
    人之名譽、心理產生相當制約並影響被告之財產等權益，亦
    應可實質該當行政罰法第26條第1 項之「依刑事法律」之處
    罰。據此，原處分機關依道路交通管理處罰條例第35條第1
    項第1 款之規定，對異議人上開酒後駕車之違規行為予以裁
    罰時，就裁處罰鍰部分，自不得再科處行政罰對於異議人予
    以重複處罰。惟依94年12月28日修正公布，並自95年7 月1
    日施行之道路交通管理處罰條例第35條第8 項規定：「...
    前項（指有酒精濃度超過規定標準而駕駛車輛等情形）汽車
    駕駛人，經裁判確定處以罰金低於本條例第92條第3 項所訂
    最低罰鍰基準規定者，應依本條例裁決繳納不足最低罰鍰之
    部分。」，而依其性質道路交通管理處罰條例第35條第8 項
    應為行政罰法第26條第1 項之特別規定；是本件異議人所支
    付之緩起訴處分金既僅有20,000元，業如前述，參照上開法
    文規定，異議人即須補繳該等不足部分之罰鍰即29,500元（
    計算式為49,500-20,000 ＝29,500），始為適法（前揭臺灣
    高等法院暨所屬法院97年法律座談會研討結果亦同此意見）
    。爰此，原處分機關逕以異議人酒精濃度超過規定標準，而
    對其裁處罰鍰49,500元，與法即有未合。
四、關於吊扣駕駛執照部分：
  (一)按汽車駕駛人，因違反本條例及道路交通安全規則之規定，
    受吊銷駕駛執照處分時，吊銷其持有各級車類之駕駛執照，
    亦為道路交通管理處罰條例第68條所明定，而此規定係於94
    年12月14日修正公布，並於95年3 月1 日施行，而修正前之
    道路交通管理處罰條例第68條則係規定「汽車駕駛人，因違
    反本條例及道路交通安全規則之規定，受吊扣或吊銷駕駛執
    照處分時，吊扣或吊銷其持有各級車類之駕駛執照」，其修
    法意旨，係以「原條文將違規駕駛人所持有之各級車類駕駛
    執照一併吊扣或吊銷，失之過酷，影響人民工作及生活甚鉅
    」為由，而刪除吊扣駕駛人駕駛執照時，應吊扣駕駛人持有
    各級車類駕駛執照之規定（詳立法院公報第94卷第70期第13
    6 頁至第138 頁之院會紀錄暨修正道路交通管理處罰條例第
    68條之立法理由），是依現行道路交通管理處罰條例，已無
    得吊扣駕駛人所持有他級駕駛執照之依據存在，從而，於為
    吊扣駕駛人駕駛執照之處分時，自僅得吊扣駕駛人違規時所
    駕駛該級車類之駕駛執照，以限制其繼續駕駛該級車類行駛
    道路之權利，若駕駛人並無該級車類之駕駛執照，或雖曾持
    有該級車類之駕駛執照，然該駕駛執照業經吊銷、吊扣，即
    無從再執行吊扣該級車類駕駛執照之處分（臺灣高等法院暨
    所屬法院97年法律座談會刑事類提案第40號研討結果亦同此
    見解）。
  (二)經查，異議人於本件交通違規時，係有職業聯結車駕駛執照
    （依道路交通安全規則第61條規定得駕駛小型車），而原處
    分機關上開裁決所指應吊扣之異議人駕駛執照，亦指異議人
    之職業聯結車駕駛執照等情，有交通部公路總局新竹區○○
    ○○○道路交通管理事件不符裁決聲明異議案件意見書、異
    議人之汽車駕駛人資料1 紙在卷可憑（參見本院卷第8 頁至
    第10頁、第12頁）。惟揆諸前揭說明，異議人既係駕駛自用
    小客車違反道路交通管理處罰條例第35條第1 項第1 款之規
    定，依法即僅能吊扣其自用小客車駕駛執照12個月，並無得
    吊扣異議人持有他級駕駛執照之依據，是原處分機關就裁處
    吊扣異議人職業聯結車駕駛執照12個月之裁罰部分，未考量
    現行道路交通管理處罰條例第68條修正規定與內涵，不得吊
    扣異議人現尚有效之其他各級駕駛執照，仍裁處吊扣異議人
    「汽車駕駛執照」，且於執行時實際吊扣異議人之「職業聯
    結車駕駛執照」，即有違誤，自應由本院撤銷原處分關於吊
    扣汽車駕駛執照12個月部分，並就撤銷部分改諭知如主文第
    2 項所示之處罰。至於本案情形，其執行層面，究應由監理
    單位於異議人之「職業聯結車駕駛執照」上註記自何時起執
    行該吊扣「小型普通車駕駛」1 年之權利？或由監理單位再
    研究重新製發1 張駕駛執照，其內表示已經考領之各級駕照
    ，若於酒醉駕駛之違規時，處分內容可顯示吊扣之駕駛執照
    種類？如在高一級「職業駕駛執照」內註記得以辨識駕駛人
    受處分情形之方法，以達規範受處分人1 年內不得駕駛小型
    普通車之目的，此均屬監理單位執行吊扣駕照之技術問題，
    殊不得以執行之困難，而妨害法律之公平性，附此敘明。
五、綜上所述，原處分關於裁處罰鍰部分，因該同一違規行為已
    經臺灣新竹地方法院檢察署檢察官以緩起訴處分，且異議人
    亦已履行該緩起訴處分所附加之負擔而向財團法人喜憨兒社
    會福利基金會附設新竹縣私立喜憨兒中心繳交20,000元，是
    原處分機關逕依道路交通管理處條例裁處罰鍰49,500元，與
    法即有未合。另原處分關於吊扣異議人駕駛執照12個月之處
    分，僅能吊扣異議人之小型普通車駕駛執照，而不得吊扣其
    僅有之職業聯結車駕駛執照，原處分機關未及審酌前開條文
    修正理由，仍循前之見解，裁處吊扣異議人之（職業聯結車
    ）駕駛執照12個月之裁罰，亦有未洽。從而，異議人提出此
    2 部分之本件聲明異議為有理由，自應由本院將原處分撤銷
    ，自為裁罰如主文第2 項所示，以期適法。至於原處分諭知
    異議人接受道路交通安全講習部分，未經異議人聲明異議，
    本院自無庸為任何准駁，附此敘明。
六、據上論斷，應依道路交通管理處罰條例第87條第2 項，道路
    交通案件處理辦法第20條前段，裁定如主文。
中    華    民    國    98    年    7     月    30    日
                  交通法庭  法  官  朱美璘
如不服本裁定，應於裁定送達後5日內向本院提出抗告狀。
中    華    民    國    98    年    7     月    30    日
                            書記官  楊嘉惠


司法院資訊處製作；財團法人民間司法改革基金會備份。
